【裁判字號】    99,訴,968
【裁判日期】    991231
【裁判案由】    返還借款
【裁判全文】
臺灣板橋地方法院民事判決               99年度訴字第968號
原      告  陳義信
            廖再添
共      同
訴訟代理人  蕭明哲律師
被      告  蔡惠馨
訴訟代理人  張藝騰律師
上列當事人間請求返還借款事件，經本院於民國99年12月10日言
詞辯論終結，判決如下：
    主  文
原告之訴及假執行之聲請均駁回。
訴訟費用由原告陳義信負擔十分之二，餘由原告廖再添負擔。
    事實及理由
一、原告主張：
  (一)被告於民國92年至93年間，向原告陳義信借款總計新台幣（
    下同）100 萬元，而由陳義信分別於92年9 月9日 、93年9
    月13日各匯款50萬元至被告指定之銀行帳戶內。被告於收受
    上開借款後，自92年9 月29日起，按月以支票每月給付陳義
    信5,000 元之利息，直至94年12月14日之後，即未再給付任
    何利息。
  (二)被告另於90年至97年間，陸續向原告廖再添借款總計3,347,
    000 元，廖再添分別於90年10月4 日匯款50萬元、90年10月
    25日匯款50萬元、90年11月15日匯款3 萬元、90年11月20日
    匯款20萬元、90年12月4 日匯款15萬元、90年12月13日匯款
    15萬元、91年6 月25日匯款15,000元、91年7 月29日匯款50
    萬元、91年9 月26日匯款5,000 元、91年12月12日匯款2 萬
    元、92年1 月14日匯款10萬元、92年2 月6 日匯款1 萬元、
    92年12月15日匯款327,000 元、93年4 月14日匯款10萬元、
    93年6 月30日匯款5 萬元、93年8 月31日匯款15萬元、94年
    10月24日匯款10萬元、95年1 月19日匯款4 萬元、95年10月
    4 日匯款20萬元、97年6 月25日匯款20萬元，至被告指定之
    銀行帳戶內。嗣經廖再添要求清償，被告一再推託，為敷衍
    廖再添，以拖延返還借款，被告分別於94年6 月30日簽立20
    0 萬元之借據、95年6 月1 日簽立100 萬元之借據。
  (三)原告前多次定期催告被告清償上開借款，被告均置之不理，
    為此，原告復於99年4 月10日分別以台北市古亭郵局第537
    、538 號存證信函，再次催告被告清償原告陳義信上開100
    萬元借款、清償廖再添上開借款3,147,000 元（不包含上開
    97年6 月20日之借款20萬元），被告仍無任何回應。爰依消
    費借貸之法律關係提起本訴，請求被告清償借款。
  (四)並聲明：
  1.被告應給付原告陳義信100 萬元，及自99年5 月15日起至清
    償日止，按年息5%計算之利息。
  2.被告應給付原告陳義信廖再添3,347,000 元，及自99年10月
    10日起至清償日止，按年息5%計算之利息。
  3.原告願供擔保，請准宣告假執行。
二、被告則以：被告雖曾收受原告陳義信交付之100 萬元、原告
    廖再添交付之3,347,000 元，惟上開款項係原告2 人追求被
    告所贈與被告，並非借款。就原告陳義信部分，被告自92年
    5 月起至94年2 月止，按月以支票給付陳義信5,000 元，共
    20次，合計10萬元，係用以清償被告於此之前向陳義信借貸
    之10萬元，與陳義信交付之系爭100 萬元無涉。況被告係自
    92年5 月起開始按月交付5,000 元支票予陳義信，顯在陳義
    信所主張之借貸契約之前，足徵陳義信所稱被告按月給付5,
    000 元與陳義信交付之系爭100 萬元無涉，不能因此證明被
    告與陳義信有借貸之意思表示合致。就原告廖再添部分，廖
    再添所提被告於94年6 月30日簽立200 萬元借據部分，被告
    已於95年3 月1 日以現金返還，有廖再添書立之200 萬元簽
    收單可證；被告於95年6 月1 日所簽立100 萬元借據部分，
    被告已分別於98年9 月30日、98年12月31日以面額20萬元、
    60萬元、20萬元之支票3 紙返還廖再添，合計100 萬元。故
    縱使上開2 紙借據能證明被告與廖再添之間有300 萬元之借
    貸關係，被告亦已返還等語資為抗辯。並為答辯聲明：(一)原
    告之訴駁回。(二)如受不利判決願供擔保，請准宣告免為假執
    行。
三、兩造不爭執事項：
  (一)原告陳義信曾分別於92年9 月9 日、93年9 月13日各匯款50
    萬元至被告之銀行帳戶，並有五股鄉農會匯款申請書影本2
    紙附卷可稽（見本院卷第6 、7 頁）。
  (二)原告廖再添曾分別於90年10月4 日匯款50萬元、90年10月25
    日匯款50萬元、90年11月15日匯款3 萬元、90年11月20日匯
    款20萬元、90年12月4 日匯款15萬元、90年12月13日匯款15
    萬元、91年6 月25日匯款15,000元、91年7 月29日匯款50萬
    元、91年9 月26日匯款5,000 元、91年12月12日匯款2 萬元
    、92年1 月14日匯款10萬元、92年2 月6 日匯款1 萬元、92
    年12月15日匯款327,000 元、93年4 月14日匯款10萬元、93
    年6 月30日匯款5 萬元、93年8 月31日匯款15萬元、94年10
    月24日匯款10萬元、95年1 月19日匯款4 萬元、95年10月4
    日匯款20萬元、97年6 月25日匯款20萬元，至被告之銀行帳
    戶內，合計3,347,000 元。期間被告並因而應原告廖再添要
    求，而分別於94年6 月30日簽立200 萬元之借據、95年6 月
    1 日簽立100 萬元之借據各1 紙予原告廖再添收執，並有台
    北國際商業銀行匯款回條聯影本5 紙、郵政跨行匯款申請書
    影本3 紙、台灣中小企業銀行跨行匯款入戶申請書影本1 紙
    、中國信託商業銀行存入憑證影本10紙、台灣中小企業銀行
    取款憑條影本、匯款申請書影本各1 紙、借據影本2 紙附卷
    可稽（見本院卷第8 至15頁、第115 、116 頁、第51、52頁
    ）。
  (三)被告曾交付發票日期分別為98年9 月30日、98年12月31日、
    98年12月31日，面額分別為20萬元、60萬元、20萬元之支票
    計3 紙予原告廖再添提示兌領，以清償其積欠原告廖再添之
    債務，並有上開支票影本3 紙附卷可稽（見本院卷第91至93
    頁）。
  (四)被告於99年4 月13日收受原告所寄台北市古亭郵局第537 、
    538 號存證信函，並有上開存證信函影本、回執影本各2 紙
    附卷可稽（見本院卷第16至18頁）。
四、就原告陳義信請求清償借款100萬元部分：
  (一)按民法第474 條第1 項規定：「稱消費借貸者，謂當事人一
    方移轉金錢或其他代替物之所有權於他方，而約定他方以種
    類、品質、數量相同之物返還之契約。」故消費借貸係要物
    契約，原告主張金錢消費借貸關係存在，應先就其發生所須
    具備之特別要件，即「金錢之交付」及「借貸意思表示互相
    一致」負舉證之責任，若其先不能舉證，則被告就其抗辯事
    實即令不能舉證，或其所舉證據尚有疵累，仍應駁回原告之
    請求，有最高法院81年度台上字第2372號裁判要旨、87年度
    台上字第2734號裁判要旨可資參照。
  (二)原告陳義信主張：被告於92年至93年間向其借款共100 萬元
    ，而由其分別於92年9 月9 日、93年9 月13日各匯款50萬元
    至被告指定之銀行帳戶內等語，被告雖不否認有收受原告陳
    義信上開款項，惟否認該100 萬元為借款，並以前揭情詞置
    辯，故應由原告陳義信就其與被告間有「借貸意思表示互相
    一致」負舉證之責。而原告陳義信所提之五股鄉農會匯款申
    請書影本2 紙（見本院卷第6 、7 頁），僅能證明其有於92
    年9 月9 日、93年9 月13日各匯款50萬元予被告，並不能證
    明其匯款係基於其與被告間之消費借貸關係所交付之借款。
    雖原告陳義信另以：被告借款後，自92年9 月29日起，按月
    以支票每月給付其5,000 元之利息，直至94年12月14日之後
    ，即未再給付任何利息等語，並提出五股鄉農會帳戶交易明
    細表4 紙為證（見本院卷第55至58頁），惟被告否認其於上
    開時日按月匯款5,000 元係作為支付100 萬元借款之利息。
    而查上開交易明細表，亦無法證明被告按月匯款5,000 元予
    原告陳義信之原因關係為何，且依該交易明細表顯示，被告
    自92年5 月起，即已按月匯款5,000 元予原告陳義信，顯在
    原告陳義信92年9 月9 日匯款50萬元予被告之前。是被告辯
    稱：其於上開時日按月匯款5,000 元予原告陳義信，與陳義
    信主張之系爭100萬元款項無關，堪信為真實。
  (三)另證人黃美慧雖到庭證稱：「我認識原告陳義信，他是我們
    在地人，... 被告蔡惠馨是我獅子會的獅友。」、「大約在
    九十八年夏天的時候，我到被告蔡惠馨店裡去買東西，但是
    電話一直響，被告蔡惠馨他不接電話，我跟他說他為何不接
    電話，被告蔡惠馨跟我說是有一個人要追他，後來不到十五
    分鐘，原告陳義信就到被告蔡惠馨店裡，當時原告陳義信就
    跟被告蔡惠馨對罵，罵的內容就是原告陳義信說被告蔡惠馨
    欠原告陳義信190 萬元，而且把他的支票都撕掉，在罵的過
    程中，我有問被告蔡惠馨是否有欠原告陳義信190 萬元，被
    告蔡惠馨叫我不要管，我就跟被告蔡惠馨說你都是騙我，又
    不是原告陳義信要追你，你們兩個是債務問題。被告蔡惠馨
    沒有跟我說這筆錢是什麼錢，而是原告陳義信跟我說是被告
    蔡惠馨要軋票，而陸陸續續借的錢，而且有付他每月五千元
    的利息。原告陳義信走了之後，我還在店裡，我有跟被告蔡
    惠馨說你每天被電話騷擾也不是辦法，我有勸被告蔡惠馨去
    跟原告陳義信和解，但是被告蔡惠馨不同意。」、「我對兩
    造之前是否有金錢往來不清楚，上開所述的內容就是我那天
    看到的。四、五年前我知道原告陳義信跟被告蔡惠馨是男女
    朋友關係，我看過被告蔡惠馨有拿補品給原告陳義信。」、
    「（問：是否知道190 萬元的錢是哪一筆？）我私底下有問
    被告蔡惠馨，被告蔡惠馨是說他確實有拿原告陳義信的錢，
    但是他叫我不要管，所以我就沒有追問被告這一筆是什麼錢
    ，且在我剛剛陳述的對罵過程中，原告陳義信有指責被告蔡
    惠馨把他的支票撕掉，且當時被告蔡惠馨也沒有否認。」等
    語（見本院卷第64至65頁），惟證人黃美慧僅係於98年間見
    聞原告陳義信與被告間就其等金錢糾紛發生爭吵之過程，且
    係原告陳義信單方向黃美慧陳稱被告係陸續向其借錢，被告
    並未承認此事，證人黃美慧亦未曾親自見聞被告向原告陳義
    信借款100 萬元。是其上開證詞，自不能用以證明原告陳義
    信與被告間確有系爭100 萬元之消費借貸關係存在。
  (四)因此，原告陳義信既無法舉證證明其與被告間有其主張之消
    費借貸關係存在，則其請求被告返還借款100 萬元與遲延利
    息，即無理由，應予駁回。
五、就原告廖再添請求清償借款3,347,000元部分：
  (一)原告廖再添主張：被告於90年至97年間，陸續向其借款11次
    ，總計3,347,000 元，並由其於前開時日分別匯款至被告指
    定之銀行帳戶內，被告並先後於94年6 月30日簽立200 萬元
    之借據、95年6 月1 日簽立100 萬元之借據各1 紙予其收執
    等語。被告對於原告廖再添有於上開時日匯款11次至其帳戶
    內，金額合計3,34 7,000元，期間被告並因而應原告廖再添
    之要求，而分別於94年6 月30日簽立200 萬元之借據、95年
    6 月1 日簽立100 萬元之借據各1 紙予原告廖再添之事實並
    不爭執。惟辯稱：上開款項為原告廖再添贈與被告，且上開
    94年6 月30日簽立200 萬元借據部分，其已於95年3 月1 日
    以現金返還，上開95年6 月1 日所簽立100 萬元借據部分，
    其已交付發票日期分別為98年9 月30日、98年12月31日、98
    年12月31日，面額分別為20萬元、60萬元、20萬元之支票3
    紙予原告廖再添提示兌領以為清償等語。
  (二)查原告廖再添雖於前開時日匯款共計3,347,000 元予被告，
    然除期間被告因而應原告廖再添之要求，而分別於94年6 月
    30日簽立200 萬元之借據、95年6 月1 日簽立100 萬元之借
    據各1 紙予原告廖再添，此為被告所不爭執，並有上開借據
    影本2 紙附卷可稽，可證上開原告廖再添所交付之款項其中
    300 萬元確為借款外，其餘347,000 元，原告廖再添並未提
    出任何證據證明係基於與被告間之消費借貸關係所交付之借
    款，自不能認原告廖再添與被告就逾300 萬元部分，亦有消
    費借貸關係存在。
  (三)次查：就被告於94年6 月30日所簽立之200 萬元借據所示之
    200 萬元借款部分，被告抗辯其已全部清償，並提出原告廖
    再添所出具之簽收單影本1 紙為證，上載：「蔡惠馨民國94
    年6 月30日向廖再添共借200 萬元整，於民國95年3 月1 日
    現金已還清本人廖再添簽收，特此證明廖再添」等語（見本
    院卷第90頁）。原告廖再添雖否認上開簽收單為其所出具，
    惟經本院將該簽收單原本連同原告廖再添於99年9 月10日言
    詞辯論期日當庭所書寫之筆跡及廖再添於其他契約書、本票
    所書寫之平日筆跡，一併送請法務部調查局鑑定結果，前開
    簽收單上之筆跡，與原告廖再添上開當庭及平日書寫之筆跡
    筆劃特徵相同，有法務部調查局99年11月8 日調科貳字第09
    900512380 號鑑定書附卷可稽（見本院卷第172 至176 頁）
    ，足證上開簽收單確實為原告廖再添所出具。是被告辯稱上
    開200 萬元借款其業已全部清償，堪信為真實。
  (四)另就被告於95年6 月1 日所簽立之100 萬元借據所示之100
    萬元借款部分，被告抗辯其已交付發票日期分別為98年9 月
    30日、98年12月31日、98年12月31日，面額分別為20萬元、
    60萬元、20萬元之支票3 紙予原告廖再添提示兌領以為清償
    等語，並提出支票影本3 紙為證（見本院卷第91至93頁）。
    原告廖再添雖不否認有收受被告上開3 紙支票並提示兌領，
    惟主張：被告所交付之上開3 紙支票，並非用以清償系爭10
    0 萬元借款，而係用以清償被告前於95年3 月委託原告以自
    己之名義向台灣中小企業銀行貸款100 萬元後，再將該100
    萬元借予被告之款項等語。然被告否認有上開另筆100 萬元
    之借款存在，原告廖再添雖提出被告所書寫之信件影本1 紙
    為證，然該信函並無任何日期之記載，且信件內容雖載有：
    「... 對我事業基本額近千萬的公司僅僅一百萬元之借貸，
    還期五年開我本人支票分期攤還... 」等語，亦無法證明與
    原告主張之上開另筆100 萬元借款有何關係。且按民法第32
    1 條規定：「對於一人負擔數宗債務而其給付之種類相同者
    ，如清償人所提出之給付，不足清償全部債額時，由清償人
    於清償時，指定其應抵充之債務。」，是清償人依上開規定
    ，本有指定抵充某宗債務之權，非債權人所得任意充償某宗
    債務。故本件被告縱另有於95年3 月委託原告廖再添以自己
    之名義向台灣中小企業銀行貸款100 萬元，再將該100 萬元
    借予被告，然被告以上開3 紙支票所清償之100 萬元，係要
    用以抵充系爭100 萬元借款債務，或上開另筆100 萬元債務
    ，其指定權本在被告而非原告。是原告主張被告所交付之上
    開3 張支票合計100 萬元，並非用以清償系爭100 萬元債務
    ，而係用以清償上開另筆100 萬元債務，既未能舉證證明，
    即不足採。
  (五)因此，原告廖再添系爭100 萬元借款債權，既已經被告交付
    前開面額合計100 萬元之3 紙支票予原告廖再添以為清償，
    並已經原告廖再添提示兌領，則被告系爭100 萬元借款債務
    ，已因清償而消滅。是原告廖再添復請求被告清償系爭借款
    100萬元，並無理由。
六、從而，原告陳義信依消費借貸之法律關係，請求被告給付10
    0 萬元，及自99年5 月15日起至清償日止按年息5%計算之利
    息；原告廖再添依消費借貸之法律關係，請求被告給付3,34
    7,000 元，及自99年10月10日起至清償日止按年息5%計算之
    利息，均無理由，應予駁回；其假執行之聲請亦失所附麗，
    應併予駁回。
七、本件事證已臻明確，兩造其餘主張、陳述及所提之證據暨攻
    擊防禦方法，經本院審酌後，認均與本件判斷結果無影響，
    毋庸再予一一審酌，附此敘明。
八、結論：原告之訴為無理由，依民事訴訟法第78條、第85條第
    1項但書，判決如主文。
中    華    民    國    99    年    12    月    31    日
                  民事第一庭    法  官  黃信樺
以上正本係照原本作成
如對本判決上訴，須於判決送達後20日內向本院提出上訴狀。如
委任律師提起上訴者，應一併繳納上訴審裁判費。
中    華    民    國    99    年    12    月    31    日
                               書記官  李佳靜

司法院資訊處製作；財團法人民間司法改革基金會備份。
